---
title: "Segmentazione del Mercato del Lavoro in Lombardia"
subtitle: "Analisi MONECA su 127 professioni ISCO-08"
author: "Giampaolo Montaletti"
date: "`r Sys.Date()`"
output:
  html_document:
    toc: true
    toc_depth: 3
    toc_float: true
    theme: flatly
    fig_width: 10
    fig_height: 8
    self_contained: true
    code_folding: hide
---

```{css table-style, echo=FALSE}
table {
  border-collapse: collapse;
  width: 100%;
  margin-bottom: 1.5em;
}
table th, table td {
  border: 1px solid #ddd;
  padding: 6px 10px;
  text-align: left;
}
table thead th {
  background-color: #2c3e50;
  color: #fff;
  font-weight: bold;
  border-bottom: 2px solid #2c3e50;
}
table tbody tr:nth-child(even) {
  background-color: #f5f5f5;
}
table tbody tr:hover {
  background-color: #e8e8e8;
}
table caption {
  caption-side: top;
  font-weight: bold;
  margin-bottom: 0.4em;
  text-align: left;
}
```

```{r setup, include=FALSE}
knitr::opts_chunk$set(
  collapse = TRUE, comment = "#>",
  warning = FALSE, message = FALSE,
  fig.width = 10, fig.height = 8, dpi = 150, out.width = "100%"
)
devtools::load_all(rprojroot::find_package_root_file())
library(ggplot2)
library(knitr)
```

```{r load-data}
eval_data <- readRDS("eval_run2.rds")
seg <- eval_data$segments$min

# mat.list[[1]] è una matrice sparsa (dgCMatrix): convertire a densa
# per compatibilità con le funzioni di analisi
seg$mat.list <- lapply(seg$mat.list, as.matrix)

# Verifica struttura dei livelli
livelli <- sapply(seg$segment.list, length)
stopifnot(all(livelli == c(127, 31, 21, 14)))
```

# 1. Introduzione

Il presente rapporto documenta i risultati della segmentazione del mercato del lavoro
lombardo tramite l'algoritmo MONECA (Mobility Network Clustering Analysis). Il dataset
comprende **127 categorie professionali** secondo la classificazione ISCO-08 dell'ISTAT,
derivate da **7.592.506 transizioni** registrate nei dati amministrativi della Regione Lombardia.

MONECA opera costruendo una rete pesata a partire dalla matrice di mobilità professionale.
I pesi sono calcolati come rischi relativi: valori superiori a 1 indicano transizioni più
frequenti di quanto atteso sotto ipotesi di indipendenza. L'algoritmo identifica clique
nella rete pesata e procede iterativamente, aggregando i segmenti trovati e ripetendo
l'analisi sulla matrice ridotta, producendo una struttura gerarchica di segmenti annidati.

```{r intro-params}
params <- data.frame(
  Parametro = c(
    "Categorie professionali",
    "Transizioni totali",
    "Metodo di simmetrizzazione",
    "Riduzione densità",
    "Rango NMF (k)",
    "Quantile di filtraggio",
    "small.cell.reduction",
    "Livelli gerarchici"
  ),
  Valore = c(
    "127",
    format(seg$density_reduction$original_total, big.mark = "."),
    "min-reciprocity",
    "NMF (dual-matrix)",
    as.character(seg$density_reduction$k),
    as.character(seg$density_reduction$filter_quantile),
    as.character(seg$small.cell.reduction),
    as.character(length(seg$segment.list))
  ),
  stringsAsFactors = FALSE
)
kable(params, align = c("l", "r"))
```

# 2. Riduzione della densità

Con 127 categorie la matrice di mobilità è altamente connessa: quasi tutte le coppie di
professioni mostrano almeno qualche transizione. Questa densità rende inefficace
l'identificazione di clique, dato che il grafo pesato risulta quasi completo.

Per ridurre la densità è stata applicata una fattorizzazione NMF (Non-negative Matrix
Factorization) con rango $k = 16$, seguita da un filtraggio al quantile 0.25.
L'approccio dual-matrix preserva separatamente le strutture della matrice originale
e della matrice ricostruita, mantenendo i flussi empirici ma utilizzando la struttura
latente NMF per identificare quali connessioni sono strutturalmente rilevanti.

```{r density-stats}
dr <- seg$density_reduction
retention <- if (!is.null(dr$retention_pct)) {
  dr$retention_pct
} else {
  round(dr$reduced_total / dr$original_total * 100, 1)
}

density_df <- data.frame(
  Metrica = c(
    "Metodo",
    "Rango (k)",
    "Varianza spiegata",
    "Quantile di filtraggio",
    "Transizioni originali",
    "Transizioni dopo riduzione",
    "Ritenzione (%)"
  ),
  Valore = c(
    toupper(dr$method),
    as.character(dr$k),
    if (!is.null(dr$variance_explained)) paste0(round(dr$variance_explained * 100, 1), "%") else "n.d.",
    as.character(dr$filter_quantile),
    format(dr$original_total, big.mark = "."),
    format(dr$reduced_total, big.mark = "."),
    paste0(round(retention, 1), "%")
  ),
  stringsAsFactors = FALSE
)
kable(density_df, align = c("l", "r"))
```

# 3. Struttura gerarchica

L'algoritmo produce `r length(seg$segment.list)` livelli di segmentazione. Il primo
livello contiene le 127 categorie individuali. Ad ogni livello successivo i segmenti
vengono aggregati, riducendo progressivamente la granularità.

```{r hierarchy-overview}
hier_df <- data.frame(
  Livello = seq_along(seg$segment.list),
  `N. segmenti` = sapply(seg$segment.list, length),
  Descrizione = c(
    "Categorie individuali",
    "Segmentazione principale",
    "Aggregazione intermedia",
    "Macro-segmenti"
  ),
  check.names = FALSE,
  stringsAsFactors = FALSE
)
kable(hier_df, align = c("c", "c", "l"))
```

```{r dendrogram, fig.width=14, fig.height=10}
plot_moneca_dendrogram(
  seg,
  color_palette = "okabe-ito",
  title = "Dendrogramma gerarchico della segmentazione",
  label_size = 2
)
```

Il dendrogramma mostra la struttura gerarchica completa: le 127 professioni (foglie)
vengono progressivamente raggruppate in 31 segmenti, poi in 21, infine in 14
macro-segmenti.

# 4. Segmentazione principale (livello 2)

Il livello 2 rappresenta la segmentazione di riferimento, con 31 segmenti identificati.
Le professioni non assegnate a nessun segmento (isolate) non presentano transizioni
sufficientemente concentrate verso altre professioni per formare cluster.

```{r network-lv2, fig.width=14, fig.height=12}
plot_moneca_ggraph(
  seg,
  level = 2,
  layout = "fr",
  node_color = "segment",
  color_palette = "okabe-ito",
  segment_naming = "auto",
  show_labels = TRUE,
  label_size = 2.5,
  node_shape = "segment",
  title = "Rete di mobilità professionale — Livello 2 (31 segmenti)"
)
```

## 4.1 Composizione dei segmenti

```{r membership-lv2}
m2 <- segment.membership(seg, level = 2)
in_seg <- m2[m2$membership != "FALSE", ]
isolates <- m2[m2$membership == "FALSE", ]

# Costruire tabella raggruppata per segmento
seg_ids <- sort(unique(in_seg$membership))

membership_rows <- lapply(seg_ids, function(sid) {
  members <- in_seg$name[in_seg$membership == sid]
  data.frame(
    Segmento = sid,
    `N. membri` = length(members),
    Professioni = paste(members, collapse = "<br>"),
    check.names = FALSE,
    stringsAsFactors = FALSE
  )
})
membership_table <- do.call(rbind, membership_rows)
membership_table <- membership_table[order(-membership_table$`N. membri`), ]

kable(membership_table, format = "html", escape = FALSE,
      caption = paste0("Composizione dei 31 segmenti al livello 2 (",
                       nrow(in_seg), " professioni assegnate, ",
                       nrow(isolates), " isolate)"))
```

## 4.2 Professioni isolate

Le seguenti `r nrow(isolates)` professioni non sono state assegnate a nessun segmento
al livello 2. Si tratta di categorie con pattern di mobilità dispersi, senza
concentrazione significativa di transizioni verso gruppi specifici.

```{r isolates-lv2}
isolates_df <- data.frame(
  `N.` = seq_len(nrow(isolates)),
  Professione = isolates$name,
  check.names = FALSE,
  stringsAsFactors = FALSE
)
kable(isolates_df, format = "html")
```

# 5. Metriche di qualità

Le metriche di qualità valutano la coesione interna dei segmenti e il loro peso
relativo nel mercato del lavoro.

- **Mobilità interna** (`within.mobility`): quota di transizioni che rimangono
  all'interno del segmento rispetto al totale delle transizioni dei suoi membri.
  Valori elevati indicano segmenti con forte mobilità interna.
- **Quota di mobilità** (`share.of.mobility`): peso del segmento in termini di
  volume di transizioni rispetto al totale.
- **Densità**: rapporto tra connessioni effettive e connessioni possibili nel segmento.
- **Cammino massimo** (`Max.path`): diametro del sottografo del segmento.

```{r quality-table}
qual <- segment.quality(seg, final.solution = TRUE)

qual_display <- qual[, c("Membership", "within.mobility", "share.of.mobility",
                          "Density", "Nodes", "Max.path", "share.of.total")]
colnames(qual_display) <- c("Segmento", "Mobilità interna", "Quota mobilità",
                             "Densità", "N. nodi", "Cammino max.", "Quota totale")
qual_display <- qual_display[order(-qual_display$`N. nodi`), ]

kable(qual_display, digits = 3, format = "html",
      caption = "Metriche di qualità dei segmenti (livello finale)")
```

```{r quality-plot, fig.width=12, fig.height=8}
plot_segment_quality(
  seg,
  plot_type = "overview",
  color_palette = "okabe-ito",
  title = "Panoramica della qualità dei segmenti"
)
```

# 6. Asimmetria direzionale

L'asimmetria direzionale misura la differenza tra i flussi in entrata e in uscita
all'interno di ciascun segmento. Un segmento con elevata asimmetria contiene coppie di
professioni tra cui le transizioni avvengono prevalentemente in una direzione: questo
può indicare percorsi di carriera unidirezionali (promozioni, declassamenti) piuttosto
che mobilità bidirezionale.

Con la simmetrizzazione min-reciprocity, l'asimmetria residua è strutturalmente bassa
poiché il metodo trattiene solo il flusso minimo reciproco tra ogni coppia.

```{r asymmetry-table}
asym <- compute_asymmetry_scores(seg, level = 2)
asym <- asym[order(-asym$asymmetry_score), ]

asym_display <- asym
colnames(asym_display) <- c("Segmento", "N. membri", "Asimmetria",
                             "Coppia max (da)", "Coppia max (a)",
                             "Asimmetria coppia")
kable(asym_display, digits = 3, format = "html",
      caption = "Punteggi di asimmetria direzionale per segmento (livello 2)")
```

```{r asymmetry-flags}
flags <- flag_asymmetric_segments(seg, threshold = 0.5, level = 2)
n_flagged <- sum(flags$flagged)
```

`r if(n_flagged == 0) paste0("Nessun segmento supera la soglia di asimmetria di ", flags$threshold, ". La simmetrizzazione min-reciprocity ha efficacemente ridotto l'asimmetria direzionale in tutti i segmenti.") else paste0(n_flagged, " segmenti superano la soglia di asimmetria di ", flags$threshold, ".")`

```{r asymmetry-flags-table, eval=(n_flagged > 0)}
flagged_scores <- flags$scores[flags$flagged, ]
colnames(flagged_scores) <- c("Segmento", "N. membri", "Asimmetria",
                                "Coppia max (da)", "Coppia max (a)",
                                "Asimmetria coppia")
kable(flagged_scores, digits = 3, format = "html",
      caption = "Segmenti con asimmetria superiore alla soglia")
```

# 7. Profili dei segmenti principali

Questa sezione presenta i cinque segmenti con il maggior numero di membri al livello 2,
con il dettaglio delle professioni componenti e la rete ego del membro rappresentativo.

```{r top-segments-setup}
m2 <- segment.membership(seg, level = 2)
in_seg <- m2[m2$membership != "FALSE", ]
sizes <- sort(table(in_seg$membership), decreasing = TRUE)
top5 <- names(sizes)[1:5]

# Preparare dati per ogni segmento
top_segments_data <- lapply(top5, function(sid) {
  members <- in_seg$name[in_seg$membership == sid]
  list(id = sid, members = members, n = length(members))
})
```

```{r top-seg-profiles, results='asis', fig.width=10, fig.height=8}
for (i in seq_along(top_segments_data)) {
  ts <- top_segments_data[[i]]

  cat("\n## 7.", i, " Segmento ", ts$id, " (", ts$n, " professioni)\n\n", sep = "")

  cat("**Professioni componenti:**\n\n")
  for (m in ts$members) {
    cat("- ", m, "\n")
  }
  cat("\n")

  # Rete ego del primo membro
  ego_id <- ts$members[1]
  cat("**Rete ego di:** *", ego_id, "*\n\n", sep = "")

  p <- tryCatch(
    plot_ego_ggraph(
      seg,
      mobility_matrix = seg$mat.list[[1]],
      ego_id = ego_id,
      layout = "stress",
      segment_naming = "auto",
      title = paste0("Rete ego — ", ego_id)
    ),
    error = function(e) {
      cat("*Errore nella generazione del grafico ego:*", e$message, "\n\n")
      NULL
    }
  )
  if (!is.null(p)) print(p)

  cat("\n\n")
}
```

# 8. Livelli gerarchici superiori (3 e 4)

I livelli superiori mostrano come i 31 segmenti del livello 2 vengono progressivamente
aggregati: al livello 3 si formano 21 gruppi, al livello 4 si riducono a 14
macro-segmenti.

```{r stair-plot, fig.width=14, fig.height=10}
stair_plots <- plot_stair_ggraph(
  seg,
  levels = 2:4,
  color_palette = "okabe-ito",
  segment_naming = "auto"
)
print(stair_plots)
```

## 8.1 Tabella di corrispondenza tra livelli

```{r merge-table}
mdf <- segment.membership.dataframe(seg)

merge_df <- mdf[, c("name", "level_2", "name_level_2",
                      "level_3", "name_level_3",
                      "level_4", "name_level_4")]
colnames(merge_df) <- c("Professione", "Lv.2", "Etichetta Lv.2",
                          "Lv.3", "Etichetta Lv.3",
                          "Lv.4", "Etichetta Lv.4")

# Ordinare per livello 4, poi 3, poi 2
merge_df <- merge_df[order(merge_df$`Lv.4`, merge_df$`Lv.3`, merge_df$`Lv.2`), ]

kable(merge_df, format = "html", row.names = FALSE,
      caption = "Corrispondenza gerarchica tra i livelli di segmentazione")
```

## 8.2 Livello 3 (21 segmenti)

```{r network-lv3, fig.width=12, fig.height=10}
plot_moneca_ggraph(
  seg,
  level = 3,
  layout = "fr",
  node_color = "segment",
  color_palette = "okabe-ito",
  show_labels = TRUE,
  label_size = 2.5,
  title = "Rete di mobilità — Livello 3 (21 segmenti)"
)
```

```{r membership-lv3}
m3 <- segment.membership(seg, level = 3)
in_seg3 <- m3[m3$membership != "FALSE", ]
isolates3 <- m3[m3$membership == "FALSE", ]

seg_ids3 <- sort(unique(in_seg3$membership))
membership_rows3 <- lapply(seg_ids3, function(sid) {
  members <- in_seg3$name[in_seg3$membership == sid]
  data.frame(
    Segmento = sid,
    `N. membri` = length(members),
    Professioni = paste(members, collapse = "<br>"),
    check.names = FALSE,
    stringsAsFactors = FALSE
  )
})
membership_table3 <- do.call(rbind, membership_rows3)
membership_table3 <- membership_table3[order(-membership_table3$`N. membri`), ]

kable(membership_table3, format = "html", escape = FALSE,
      caption = paste0("Composizione dei 21 segmenti al livello 3 (",
                       nrow(in_seg3), " professioni assegnate, ",
                       nrow(isolates3), " isolate)"))
```

### Pesi dei segmenti e degli isolati (livello 3)

La tabella seguente riporta il peso di ciascun segmento e di ciascuna professione
isolata, calcolato come semi-somma dei flussi in entrata e in uscita dalla matrice
originale. La quota percentuale indica l'incidenza sul totale delle transizioni.

```{r weights-lv3}
# Calcolare i margini dalla matrice originale (semi-somma righe + colonne)
mat_orig <- seg$mat.list[[1]]
n_orig <- nrow(mat_orig)
margins <- (rowSums(mat_orig[-n_orig, -n_orig]) +
              colSums(mat_orig[-n_orig, -n_orig])) / 2
names(margins) <- rownames(mat_orig)[-n_orig]
total_margin <- sum(margins)

# Righe per i segmenti
weight_seg_rows <- lapply(seg_ids3, function(sid) {
  members <- in_seg3$name[in_seg3$membership == sid]
  peso <- sum(margins[members])
  data.frame(
    Tipo = "Segmento",
    ID = sid,
    N_prof = length(members),
    Transizioni = round(peso),
    Quota = round(peso / total_margin * 100, 2),
    check.names = FALSE,
    stringsAsFactors = FALSE
  )
})

# Righe per gli isolati
weight_iso_rows <- lapply(seq_len(nrow(isolates3)), function(i) {
  nome <- isolates3$name[i]
  peso <- margins[nome]
  data.frame(
    Tipo = "Isolata",
    ID = nome,
    N_prof = 1L,
    Transizioni = round(as.numeric(peso)),
    Quota = round(as.numeric(peso) / total_margin * 100, 2),
    check.names = FALSE,
    stringsAsFactors = FALSE
  )
})

# Unire e ordinare per peso decrescente
weight_all <- rbind(do.call(rbind, weight_seg_rows),
                    do.call(rbind, weight_iso_rows))
weight_all <- weight_all[order(-weight_all$Transizioni), ]
colnames(weight_all) <- c("Tipo", "ID", "N. professioni",
                           "Transizioni (peso)", "Quota (%)")

kable(weight_all, format = "html", row.names = FALSE,
      format.args = list(big.mark = ".", decimal.mark = ","),
      caption = paste0("Peso dei segmenti e delle professioni isolate al livello 3 ",
                       "(totale transizioni: ",
                       format(round(total_margin), big.mark = "."), ")"))
```

## 8.3 Livello 4 (14 macro-segmenti)

```{r network-lv4, fig.width=12, fig.height=10}
plot_moneca_ggraph(
  seg,
  level = 4,
  layout = "fr",
  node_color = "segment",
  color_palette = "okabe-ito",
  show_labels = TRUE,
  label_size = 3,
  title = "Rete di mobilità — Livello 4 (14 macro-segmenti)"
)
```

```{r membership-lv4}
m4 <- segment.membership(seg, level = 4)
in_seg4 <- m4[m4$membership != "FALSE", ]
isolates4 <- m4[m4$membership == "FALSE", ]

seg_ids4 <- sort(unique(in_seg4$membership))
membership_rows4 <- lapply(seg_ids4, function(sid) {
  members <- in_seg4$name[in_seg4$membership == sid]
  data.frame(
    Segmento = sid,
    `N. membri` = length(members),
    Professioni = paste(members, collapse = "<br>"),
    check.names = FALSE,
    stringsAsFactors = FALSE
  )
})
membership_table4 <- do.call(rbind, membership_rows4)
membership_table4 <- membership_table4[order(-membership_table4$`N. membri`), ]

kable(membership_table4, format = "html", escape = FALSE,
      caption = paste0("Composizione dei 14 macro-segmenti al livello 4 (",
                       nrow(in_seg4), " professioni assegnate, ",
                       nrow(isolates4), " isolate)"))
```

# 9. Sintesi

L'analisi MONECA del mercato del lavoro lombardo su 127 categorie professionali ISCO-08
ha prodotto una segmentazione gerarchica a 4 livelli:

- **Livello 2**: 31 segmenti, con 77 professioni assegnate e 50 isolate.
- **Livello 3**: 21 segmenti intermedi.
- **Livello 4**: 14 macro-segmenti.

```{r synthesis-stats}
qual_final <- segment.quality(seg, final.solution = TRUE)
top_cohesion <- qual_final[order(-qual_final$within.mobility), ]
```

**Segmenti più coesi** (mobilità interna più alta al livello finale):

```{r top-cohesion}
top_c <- head(top_cohesion[, c("Membership", "within.mobility", "Nodes")], 5)
colnames(top_c) <- c("Segmento", "Mobilità interna", "N. nodi")
kable(top_c, digits = 3)
```

**Asimmetria direzionale**: la simmetrizzazione min-reciprocity ha prodotto segmenti
con asimmetria contenuta (massima: `r round(max(asym$asymmetry_score, na.rm = TRUE), 3)`).
Questo indica che i cluster identificati riflettono effettivamente mobilità reciproca
tra le professioni, piuttosto che flussi unidirezionali.

**Configurazione**: la combinazione di riduzione della densità NMF con sistema
dual-matrix e simmetrizzazione min-reciprocity si è confermata la configurazione
ottimale per questo dataset, producendo segmenti interpretabili con bassa asimmetria
residua e buona copertura del mercato del lavoro.
